臺灣高等法院刑事判決　　　　　　　　94年度上訴字第1697號
上　訴　人　臺灣臺北地方法院檢察署檢察官
上　訴　人
即　被　告　戊○○
　　　　　　　　　　樓
　　　　　　甲○○
　　　　　　乙○○
　　　　　　丁○○
右四人共同
指定辯護人　本院公設辯護人　周君穎
被　　　告　丙○○
選任辯護人　劉立鳳　律師
　　　　　　劉樹志　律師
上列上訴人因被告貪污治罪條例等案件，不服臺灣臺北地方法院
93年度訴字第279號，中華民國94年3月31日第一審判決（起訴案
號：臺灣臺北地方法院檢察署92年度偵字第13430號、23197號、
第23198號），提起上訴，本院判決如下：
    主  文
上訴駁回。
    事  實
一、戊○○、甲○○係臺北市政府地政處中山地政事務所（下稱
    中山地政事務所）第二課技士；乙○○、丁○○則係中山地
    政事務所第二課測量助理，均係依據法令從事公務之人員。
    渠等明知於民國八十九年十月十一日至同年月十三日中山地
    政事務所辦理第一梯次赴外縣市地政事務所觀摩研習時，實
    際上並未全程出差甚或全未出差，竟各自意圖為自己不法之
    所有，基於使公務員登載不實之概括犯意，利用職務上之機
    會，於出差前，在中山地政事務所內填寫「出差請示單」，
    佯稱赴如附表一所示外縣市地政事務所觀摩研習，持交不知
    情單位主管轉呈不知情之中山地政事務所主任批准後，再向
    不知情之中山地政事務所人事管理員申報出差，致人事管理
    員在其職務上所掌之考勤表上各該日期登載不實之「出差」
    二字，渠等並於出差後，於附表二所示之時間，在中山地政
    事務所自行或委由同組不知情之人填寫「出差旅費報告表」
    （詳如附表二所示），誆稱花費如附表三所示之差旅費，持
    之向不知情之中山地政事務所會計佐理員申報出差費，致會
    計佐理員依據黏貼在出差憑證上之出差旅費報告表，於其職
    務上所掌之歲出預算明細帳上，登載渠等出差支領差旅費之
    不實事項，而使中山地政事務所執事人員陷於錯誤，據以核
    發乙○○、丁○○交通費、膳雜費、旅館費等差旅費（實際
    出差日及出差地點、浮報差旅費金額及計算式詳如附表四所
    示）。而戊○○、甲○○則因主動撤回出差旅費之申請而未
    詐得浮報之差旅費，惟仍足生損害於中山地政事務所差勤管
    理及核發差旅費之正確性。嗣因戊○○、甲○○、乙○○、
    丁○○遭人檢舉，經中山地政所政風室查核發現上情，在以
    上犯行未經有偵查權限之檢警機關公務員發覺前，在臺北市
    政府政風處及中山地政所政風室之政風人員（政風人員非屬
    有偵查犯罪權限之公務員）陪同下，向有偵查權限之法務部
    調查局臺北市調查處調查人員自首前開犯行，乙○○、丁○○並已分別繳交如附表四所示詐領之差旅費。
二、案經法務部調查局臺北市調查處報請臺灣臺北地方法院檢察
    署檢察官及該署檢察官自動檢舉偵查起訴。
    理  由
壹、關於被告戊○○、甲○○、乙○○、丁○○部分：
一、右揭犯罪事實，業據被告戊○○、甲○○、乙○○、丁○○
    等人於法務部調查局臺北市調查處、偵查中，原審及本院審
    理時坦承不諱（見偵五卷第6頁至第8頁、第11頁至第12頁、
    第19頁至第20頁、第21頁至第22頁、第25頁至第28頁、第29
    頁至第31頁、第34頁至第35頁、第73頁至第74頁、偵三卷第
    101頁反面至第103頁、原審卷二第94頁）。核與證人即八十
    九年間臺北市測量大隊政風室主任兼中山地政事務所政風業
    務之吳榮進證述：中山地政事務所人事單位接獲利用出差時
    間出國之檢舉函向政風室反映，政風室因而清查八十九年出
    差觀摩研習人員中確實有未實際出差等情（見原審卷一第10
    9頁至第111頁背面）；證人即九十一年十一月二十五日接任
    證人吳榮進職務之政風人員洪碧證述：當時安排被告戊○○等人當時均認罪，九十二年四月二十一日係伊安排被告戊○○等人至法務部調查局臺北市調查處自首；被告戊○○、
    甲○○在差旅費入帳前即撤回申請，被告丁○○、乙○○具
    領之差旅費於九十二年回收等情（見原審卷一第111頁至第
    112頁反面）。另證人即中山地政事務所人事室人員余佩英
    證述出差請假之流程等情（見原審卷一第222頁反面至第224
    頁）。另證人即中山地政事務所之會計人員林佩妤證述差旅
    費之申報程序等情（見原審卷一第225頁至第229頁）相符，
    復有中山地政事務所八十九年度第二課赴外縣市觀摩名單（
    見偵五卷第36頁）、被告戊○○「出差請示單」及「出差旅
    費報告表」（見偵三卷第5頁、第12頁）、被告甲○○「出
    差請示單」及「出差旅費報告表」（見偵三卷第8頁、第14
    頁）、被告乙○○「出差請示單」及「出差旅費報告表」（
    見偵三卷第10頁、第16頁）、被告丁○○「出差請示單」及
    「出差旅費報告表」（見偵三卷第7頁、第13頁）、內政部
    警政署入出境管理局八十九年十二月五日（八九）境信栩字
    第85581號函檢送之被告戊○○等人之出入境紀錄資料（見
    偵三卷第57頁至第58頁）、被告戊○○、甲○○八十九年十
    月份考勤表（見偵三卷第66頁至第67頁）、中山地政事務所
    八十九年歲出明細分類帳（見原審卷第238頁至第241頁）、
    中山地政事務所有關該所二課人員差勤管理鬆散、浮報出差
    費一案簽呈（見偵三卷第53頁至第54頁）、被告戊○○撤回
    出差費便簽（見公務員懲戒委員會清字第○○八一五一號影
    印卷宗第八頁）、被告甲○○撤回出差費便簽（見同上公務
    員懲戒委員會影印卷宗第十一頁反面）、公務員懲戒委員會
    九十年度鑑字第九三二九號議決書（見偵三卷第一○六頁至
    第一一○頁）、中山地政事務所九十二年六月三十日北市中
    地人字第○九二三一○三○三○○號函檢附之被告丁○○、
    乙○○於九十二年五月提出報告主動繳回部分出差費之報告
    書、繳款書及有關收回被告丁○○、乙○○差旅費簽呈（見
    偵三卷第111頁、第121頁至第122頁、第126頁至第128 頁）
    、中山地政事務所九十二年七月十一日北市中地人字第○九
    二三一一三七五○○號函檢送之有關民眾檢舉該所第二課人
    員浮報差旅費一案簽呈、臺北市政府九十年三月二十六日府
    人三字第九○○三一五七八○○號令核定被告戊○○、甲○○之獎懲令、中山地政事務所九十二年四月二十八日北市中
    地人字第○九二三○六四六五○○號核定被告丁○○、乙○○獎懲令、中山地政事務所九十二年五月九日有關收回被告
    丁○○、乙○○八十九年曠職薪津及差旅費一案簽呈、中山
    地政事務所有關收回被告丁○○、乙○○八十九年曠職之月
    俸額及考績改列一案簽呈（見偵三卷第134頁至第137頁、第
    146頁至第150頁）、中山地政事務所九十三年七月十五日北
    市中地人字第○九三三一一二一五○○號函檢附之收回被告
    蘇立安差旅費支出收回書（見原審卷一第149頁至第150頁）
    、中山地政事務所九十三年十一月三十日北市中地人字第○
    九三三一九三六二○○號覆原審被告丁○○、乙○○等退回
    差旅費之計算方式函（見原審卷一第245頁至第246 頁）附
    卷可稽。是被告戊○○等六人所為之任意性自白，核與事實
    相符，堪予採信。本件事證明確，被告戊○○等人犯行洵堪
    認定，應予依法論科。
二、查被告戊○○、甲○○於行為時，係中山地政事務所第二課
    技士，被告乙○○、丁○○於行為時，係中山地政事務所第
    二課測量助理，均係依據法令從事公務之人員。按被告戊○○等人犯罪後，貪污治罪條例雖分別於九十年十一月七日、
    九十二年二月六日經總統修正公布，惟因上開二次修正，其
    中九十年該次修正，係針對該條例第六條、九十二年該次修
    正，則係針對該條例第十一條、第十二條之一，因均與被告
    戊○○等人所涉犯貪污治罪條例第五條第一項第二款無關，
    是自無新舊法比較適用之問題。次查中山地政事務所人員於
    出差前填寫出差請示單，經過科室主管、秘書、主任蓋章核
    准，人事管理員根據出差人之出差請示單據以登載「出差」
    於職務上所掌之考勤表上，承辦人不用蓋章；出差人出差後
    會填具出差旅費報告表，經首長核准後，會計佐理員根據出
    差人之出差旅費報告表黏貼在出差憑證上之資料據以填載於
    歲出明細帳上，出差人是否實際出差因非會計單位之權責，
    故不用審核等情，業據證人即中山地政事務所人事室人員余
    佩英、證人即中山地政事務所之會計人員林佩妤證述明確（
    見本院卷一第222反面至第224頁、第225頁至第228頁），足
    見中山地政事務所人事管理員、會計佐理員在業務分層負責
    下，依據經過科室主管、秘書、主任蓋章核准之出差請示單
    、出差旅費報告表黏貼在出差憑證上之資料據以登載於其職
    務上所掌之考勤表、歲出明細帳，其等所得進行者僅係形式
    審查，而無實質審查，均合先敘明。核被告戊○○、甲○○
    所為，係犯貪污治罪條例第五條第二項、第一項第二款利用
    職務機會詐取財物未遂罪、刑法第二百十四條使公務員登載
    不實罪；被告乙○○、丁○○所為，係犯貪污治罪條例第五
    條第一項第二款利用職務機會詐取財物罪、刑法第二百十四
    條使公務員登載不實罪。被告戊○○於八十九年十月十六日
    利用不知情之被告丙○○代筆登載不實之出差旅費報告表；
    被告甲○○、乙○○於八十九年十月十九日利用不知情之同
    案被告周泓鈞，代筆登載不實之出差旅費報告表並詐領差旅
    費，被告戊○○、甲○○、乙○○均係間接正犯。被告戊○○等人先後二次使公務員登載不實犯行，時間緊接，方法相
    同，均各觸犯構成要件相同之罪名，皆係基於概括犯意反覆
    為之，均為連續犯，依刑法第五十六條之規定，各以一罪論
    。被告戊○○、甲○○所犯上開二罪之間，有方法結果之牽
    連關係，均為牽連犯，皆應從一重之利用職務上之機會詐取
    財物未遂罪處斷；被告乙○○、丁○○所犯前開二罪之間，
    有方法結果之牽連關係，均為牽連犯，皆應從一重之利用職
    務上之機會詐取財物罪處斷。另檢察官起訴書就被告戊○○
    等人使中山地政事務所人事管理員、會計佐理員登載不實事
    項於其等職務上所掌之考勤表及歲出預算明細帳上，足生損
    害於中山地政事務所差勤管理及核發差旅費之正確性部分雖
    未敘及，然公訴人於九十三年十二月二十三日之補充理由書
    中業已補正，且此部分與利用職務上之機會詐欺取財罪部分
    有牽連犯之裁判上一罪關係，為起訴效力所及，原審並當庭
    告知被告戊○○等人所涉罪名，在不妨害被告戊○○等人防
    禦權情形下，自應併予審理。又檢察官起訴書及補充理由書
    雖認為被告丁○○之實際出差日如附表五編號一所示，被告
    乙○○浮報差旅費之金額如附表五編號二、三所示，然被告
    丁○○之實際出差日為八十九年十月十三日（詳後述），業
    據證人即中山地政事務所之會計人員林佩妤證述明確（見原
    審卷一第229頁），被告丁○○、乙○○詐領差旅費金額及
    計算式如附表四編號一、二所示，復有中山地政事務所九十
    三年十一月三十日北市中地人字第○九三三一九三六二○○
    號函在卷可佐（見原審卷一第245頁至第252頁），是檢察官
    起訴書及補充理由書所載被告乙○○浮報差旅費之金額及計
    算式，容有未洽，併予敘明。被告戊○○、甲○○已著手於
    犯罪行為之實行，惟主動撤回出差旅費之申請而未詐得浮報
    之差旅費，其犯罪行為尚屬未遂，依刑法第二十六條前段規
    定，按既遂犯之刑，減輕之。又被告戊○○等人因犯罪所圖
    得之財物在五萬元以下，且情節顯屬輕微，依貪污治罪條例
    第十二條第一項規定，減輕其刑，被告戊○○、乙○○部分
    並應依刑法第七十條之規定遞減輕之。被告戊○○等人犯罪
    後，於有偵查犯罪權之機關或人員發覺前，於九十二年四月
    二十一日主動向法務部調查局臺北市調查處自首，並接受裁
    判之意，有卷附法務部調查局臺北市調查處調查筆錄（見偵
    五卷第6頁至第9頁、第11頁至第12頁、第19頁至第20頁、第
    21頁至第22頁、第25頁至第28頁、第29頁至第31頁）可稽。
    被告戊○○、甲○○並於詐得財物前撤回差旅費之申請，有
    卷附被告戊○○、甲○○撤回出差費便簽（見同上公務員懲
    戒委員會影印卷宗第8頁、第11頁反面）可參。另被告乙○○、丁○○所詐領如附表四所示之差旅費，犯後均已自動繳
    交全部所得財物，有卷附中山地政事務所九十二年六月三十
    日北市中地人字第○九二三一○三○三○○號函檢附之被告
    丁○○、乙○○於九十二年五月提出報告主動繳回部分出差
    費之報告書、繳款書及有關收回被告丁○○、乙○○差旅費
    簽呈（見偵三卷第111頁、第121頁至第122頁、第126頁至第
    128頁）可佐。
三、原審以被告戊○○、甲○○、乙○○、丁○○部分，罪證明
    確，適用貪污治罪條例第二條前段、第五條第一項第二款、
    第二項、第八條第一項前段、第十二條第一項，刑法第十一
    條前段、第二百十四條、第五十五條、第二十六條第一項前
    段，罰金罰鍰提高標準條例第一條前段，並審酌被告戊○○
    等人係因一時失慮致罹重典，欲詐取之財物或詐得之財物僅
    一千至二千餘元不等；被告戊○○、甲○○於詐得財物前即
    撤回差旅費之申請；被告乙○○號丁○○於詐得財物後均已
    自動繳交全部所得財物，對中山地政事務所所生危害甚輕，
    且被告戊○○等人犯後坦承錯誤，態度良好，及其犯罪之動
    機、目的、手段、品行、智識程度等一切情狀，爰依貪污治
    罪條例第八條第一項前段規定，就被告乙○○、丁○○部分
    諭知免刑：被告戊○○、甲○○部分於詐得財物前即撤回差
    旅費之申請，依舉重明輕之法理，亦適用同條項之規定諭知
    免刑，以啟自新。另以貪污治罪條例第十條所定應予追繳沒
    收或發還被害人之財物，以實施犯罪行為者自己或其共犯所
    得者為限，其無所得或已發還者，自無從再為追繳或發還之
    諭知（最高法院六十九年臺上字第八二○號判例、九十一年
    度臺上字第二三三六號判決參照）。本案被告乙○○、丁○○詐取如附表四所示之款項，既經被告乙○○、丁○○自動
    繳交全部所得財物予中山地政事務所，則有關犯罪所得之財
    物，自無再為追繳或發還予被害人之諭知。另登載不實之考
    勤表、歲出預算明細帳，均非屬被告戊○○等人所有，自不
    應併予宣告沒收，予以敘明。認事用法並無不合，量刑亦屬
    適當。被告等上訴意旨陳明不要依貪污治罪條例之罪名論罪
    請求依刑法偽造文書論罪，而指摘原判決不當，為無理由，
    應予駁回。
四、公訴人以被告戊○○等六人明知渠等於八十九年十月十一日
    至同年月十三日中山地政事務所辦理第一梯次赴外縣市地政
    事務所觀摩研習時，實際上並未全程出差甚或全未出差，而
    分別填載不實之員工出差請示單、出差旅費報告表，再分別
    持之向中山地政事務所承辦人員之人事及會計單位公務員行
    使等情，因認被告戊○○等六人涉有刑法第二百十六條、刑
    法第二百十三條之罪嫌。惟查：
（一）按刑法第二百十三條之虛偽登載罪，以公務員對於其職務
      上所掌之公文書為虛偽登載為限，公務員因履勘案件，於
      自己作成之計算書上，浮報開支數額，以圖浮領錢物，尚
      與該條之規定不侔（最高法院二十八年上字第二六二三號
      判例參照）。又刑法第二百十三條之登載不實罪，以公務
      員對於其職務上所掌之公文書，為虛偽登載者為限，若對
      他人職務上所掌之公文書，擅為不實之登載，則不能執該
      罪以相繩（最高法院四十七年臺上字第四八一號判例參照
      ）。
（二）被告戊○○、甲○○係中山地政事務所第二課技士，被告
      乙○○、丁○○、係中山地政事務所第二課測量助理，前
      揭「出差請示單」、「出差旅費報告表」之公文書，並非
      渠等職務上所掌管之公文書，被告戊○○等人雖有自行或
      委由同組不知情之人填寫虛偽填載及行使之情，亦不能論
      以刑法第二百十六條、刑法第二百十三條之行使公務員登
      載不實文書罪，此部分原應為無罪之諭知，惟公訴人認為
      被告戊○○等人此舉所為，與前開論罪科刑部分有方法結
      果之牽連關係，屬裁判上一罪，爰不另為無罪之諭知。
貳、被告丙○○部分：
一、公訴意旨略以：被告丙○○為中山地政事務所第二課測量助
    理，係依據法令從事於公務之人員，其明知差旅費之申報必
    須以實際出差為依據，不得浮報。詎其基於意圖為自己不法
    之所有之犯意，利用執行業務之職務上機會，於八十九年十
    月十一日至十三日中山地政所辦理第一梯次赴外縣市地政事
    務所觀摩研習出差期間，明知其僅於十一、十二日赴新竹地
    政事務所觀摩，竟填載不實之出差旅費報告表，再持之向中
    山地政所申請出差旅費，浮報一日差旅費，致使中山地政所
    因而陷於錯誤，據以核發差旅費，詐得一日差旅費新臺幣（
    下同）一千一百二十一元。因認被告丙○○係犯刑法第二百
    十六條、刑法第二百十三條行使公務員登載不實文書罪、刑
    法第二百十四條使公務員登載不實罪、貪污治罪條例第五條
    第一項第二款利用職務上之機會詐取財物之罪嫌云云。
二、按犯罪事實應依證據認定之，無證據不得認定其犯罪事實，
    又不能證明被告犯罪，應諭知無罪之判決，刑事訴訟法第一
    百五十四條第二項、第三百零一條第一項分別定有明文。次
    按認定不利於被告之事實，須依積極證據，苟積極證據不足
    為不利於被告事實之認定時，即應為有利於被告之認定，更
    不必有何有利之證據。又事實之認定，應憑證據，如未能發
    現相當證據，或證據不足以證明，自不能以推測或擬制之方
    法，以為裁判基礎。且認定犯罪事實所憑之證據，雖不以直
    接證據為限，間接證據亦包括在內；然而無論直接或間接證
    據，其為訴訟上之證明，須於通常一般之人均不致有所懷疑
    ，而得確信其為真實之程度者，始得據為有罪之認定，倘其
    證明尚未達到此一程度，而有合理之懷疑存在時，尚難據為
    有罪之認定基礎（最高法院三十年上字第八一六號、四十年
    臺上字第八六號、七十六年臺上字第四九八六號判例參照）
    。次按被告否認其犯罪，雖得就公訴人所提之證據，提出反
    證或證明該項事證並非真實，但並無自證己罪之義務。申言
    之，不能以被告不能證明並無所指犯罪，即反證被告之犯罪
    即已成立（最高法院九十二年臺上字第四四二八號判決參照
    ）。
三、公訴意旨認被告丙○○涉有刑法第二百十六條、第二百十三
    條行使公務員登載不實文書罪、第二百十四條使公務員登載
    不實罪、貪污治罪條例第五條第一項第二款利用職務上之機
    會詐取財物罪嫌，無非以：被告丙○○於法務部調查局臺北
    市調查處之自白、共同被告戊○○、丁○○之證述、被告丙○○之「出差請示單」及「出差旅費報告表」、中山地政事
    務所八十九年度第二課赴外縣市觀摩名單等為其主要論據。
四、訊據被告丙○○堅決否認有何行使公務員登載不實文書、使
    公務員登載不實，及利用職務上機會詐取財物之犯行，並辯
    稱：伊於八十九年十月十一日至同年月十三日有實際出差觀
    摩研習，並無虛報差旅費，三天行程均由伊配偶范江桂蓮陪
    同，第一天行程係至苗栗縣地政局，第二天行程係至苗栗縣
    頭份地政事務所，第三天行程係至新竹市地政事務所，第三
    天有共同被告丁○○，與伊及配偶范江桂蓮同行，伊在調查
    局之自白並不實在等語。
五、經查：
  (一)證據能力部分：
    1.被告丙○○於偵查中提出無拍攝日期之苗栗縣頭份地政事
      務所照片，及標明拍攝日期為八十九年十月十三日新竹地
      政事務所照片（見偵三卷第一○四頁、偵五卷第九十頁至
      第九十二頁）；嗣於原審審理時提出該苗栗縣頭份地政事
      務所照片之底片一卷，與該卷底片沖洗之目錄照片、全部
      照片，及OLYMPUS相機一臺，主張該苗栗縣頭份地政事務
      所照片係伊八十九年十月十二日出差至苗栗縣頭份地政事
      務所觀摩研習時所拍攝。
    2.經原審就(1)該底片係何時出廠販售；(2)該底片是否均為同
      卷底片；(3)該底片、相片是否確定為此相機所拍攝出等事
      項將之送請內政部警政署刑事警察局鑑定，鑑定結果：(1)
      「該底片係何時出廠販售？」部分，經該局電話洽詢臺灣
      柯達股份有限公司董事長室林秘書後，於九十四年一月十
      二日九時五十三分以電子郵件告知該公司從底片編號Ｄ0
      000000獲知底片係八十九年一月二十三日製造。(2)
      「該底片是否均為同卷底片？」部分，經以實體顯微鏡比
      對其斷裂端附近表面刮擦痕及數字編號、箭頭圖案等特徵
      ，認送鑑之七段底片係源自同一條底片。(3)「該底片、相
      片是否確定為此相機所拍攝出？」部分：「送鑑底片是
      否為此相機所拍攝？」：(甲)以CANNON EOS-1D數位相機搭
      配CANNON ULTR ASONIC 24-70mm ZOOM LENS、CANNON MAC
      RO 100mm LENS及PQI 521MB CF記憶卡拍攝送鑑之OLYMPUS
      相機外觀與底片曝光室等所見情形，發現相機之底片曝光
      室左下角邊緣有二個明顯凹痕。(乙)以LEIZA MZ16 實體顯
      微鏡及PLANAPO 1.0x鏡頭搭配VOLPI MFG INTRALUX 5000-
      1光源檢視送鑑KODAK底片之每個曝光格外觀輪廓，並以NI
      KON COOLPIX 5000數位相機拍攝所見，發現編號2底片曝
      光格及其他編號底片曝光格之左下角邊緣，有二個明顯外
      凸情形。(丙)將前揭相機之底片曝光室與編號2之KODAK底片
      曝光格特徵重疊，發現底片曝光室左下角邊緣凹痕與編號
      2底片曝光格左下角邊緣凹痕吻合。(丁)以該OLYMPUS相機裝
      上KODAK感光值為100之同款式軟片試拍後，將軟片以CFP-
      232沖洗機沖洗，並以前揭LE IZA MZ16實體顯微鏡及PLAN
      APO 1.0x鏡頭搭配VOLPIMFG INTRALUX 5000-1光源檢視沖
      洗後之底片之每個曝光格外觀輪廓，亦發現多數底片曝光
      格之左下角邊緣有二個明顯外凸情形。(戊)綜合前揭特徵點
      重疊比對結果，研判底片曝光格左下角邊緣凸痕可能以OL
      YMPUS相機拍攝時，光經過底片曝光室投射至底片上所產
      生之痕跡。「送鑑相片是否為此相機所拍攝？」：(甲)將
      送鑑之KODAK底片以Italy Phototechni k Durst Visolab
      45 VDS相紙映放機沖洗出照片共三十三張。(乙)將前揭該局
      沖洗之三十三張照片與送鑑之三十四張照片加以比鑑其拍
      攝之景物，發現該局沖洗之三十三張照片與送鑑之三十四
      張照片（其中第一張為縮圖照片）中，其相對應之景物相
      同，研判送鑑之三十四張照片係由該送鑑之KODAK底片所
      沖洗而成。有該局九十四年二月十六日刑鑑字第○九四○○○七三五一號鑑定書（見原審卷二第9頁至第68頁）附
      卷可稽。本院審理中檢視被告所提出之照片，其出現之場
      景，均係晴天，乃向交通部中央氣象局函詢八十九年十月
      十一日至十三日苗栗頭份地區之氣候狀況，經該局於94年
      6月24日以中象參字第0940003427號函覆稱:該局設於苗栗
      縣頭份鄉鄰近地區之新竹、大河自動雨量站與竹南自動氣
      象站於上述期間均無降雨等情（附本院卷）。由此觀之，
      被告拍攝之場景，與氣象資料，並無抵觸之情事。
    3.公訴人在原審雖以：被告丙○○之前，一直表示未尋獲該
      苗栗縣頭份地政事務所照片之底片，於原審審理時突然提
      出該苗栗縣頭份地政事務所之底片一卷與該卷底片沖洗之
      目錄照片、全部照片及OLYMPUS相機，而就該底片之來源
      未提出證明，且該底片縱依鑑定結果係八十九年一月二十
      三日製造，充其量僅能證明該底片之製造日期，無法證明
      拍攝日期，認為關於該底片及鑑定書均無證據能力。惟按
      證據之關聯性，係指足以影響訴訟決定之任何事實存否之
      認定，若有某一事實存在，則該事實存在與否之可能性，
      較無該證據存在為高時，任何具有此一傾向之證據，即屬
      有關聯性。查我國刑事訴訟法並無限制被告於事實審何訴
      訟程序階段前須提出證據，甚至於第二審之事實審法院仍
      得要求調查新證據，未如美國設有證據開示程序之制度，
      且原審就該底片、照片及相機送請內政部警政署刑事警察
      局鑑定之事項，與被告丙○○辯稱：伊於八十九年十月十
      一日至同年月十三日確有出差，並於同年月十二日拍攝苗
      栗縣頭份地政事務所照片，伊在調查局之自白並不實在等
      節之待證事實有關，為有關聯性之證據。公訴人否認該項
      證據之關聯性，主張無證據能力，並不可採，合先敘明。
  (二)查證人即被告丙○○之配偶范江桂蓮於原審審理時證稱：八
    十九年十月十一日至同年月十三日，其全程陪同被告丙○○
    前往地政機關觀摩，第一天從臺北出發，自己開車到苗栗縣
    地政局，到地政局時約上午十一點左右，剛好碰到他們搬遷
    到新辦公室，所以被告丙○○又開車帶其至新辦公室，被告
    丙○○有進去觀摩，後來直接去被告丙○○二弟苗栗頭屋住
    宿，並洽借相機；第二天上午八點多出發，被告丙○○帶其
    到苗栗縣頭份地政事務所，抵達時約上午十點多，被告丙○○就找證人謝月春帶他到二樓觀摩，之後被告丙○○下來手
    上拿了一些資料，在外面拍了一些照片，之後開車去新竹與
    苗栗縣頭份中間香山地區之汽車旅館休息，晚上七點左右，
    被告丙○○打電話給共同被告丁○○，問他是否要到新竹地
    政事務所，並約好隔天上午九時在臺北市○○路辦公室出口
    處見面，翌日至臺北接共同被告丁○○後直接開車到新竹地
    政事務所觀摩，然後開車回家，到家約下午五時。第三天被
    告丙○○有幫共同被告丁○○在新竹地政事務所車子旁邊及
    新竹地政事務所外面公告欄拍攝照片，並拍攝新竹地政事務
    所之照片等語（見原審卷一第99頁背面至第101頁、第104頁
    、第106頁），核與苗栗縣政府以九十三年十一月二十四日
    府地劃字第○九三○一二七七五七號函覆原審，稱苗栗縣政
    府地政局辦公室原位於苗栗市縣○路一○○號，於八十九年
    十月十一日遷至苗栗市府三號辦公一節相符（見原審卷一第
    256頁）。
  (三)另證人即苗栗縣頭份地政事務所人員謝月春則於原審審理時
    結證稱：被告丙○○係家族之一個親戚，曾至苗栗縣頭份地
    政事務所找伊，沒有事先聯絡，伊亦不記得確切之時間，被
    告丙○○說來出差，伊有帶他到二科，科長不在，被告丙○○說要帶勘測表、申請測量方面之表格回去，約停留三、四
    十分鐘，其有在門口看到被告丙○○之配偶，當天被告丙○○好像有帶相機等語（見原審卷一第106頁反面至第108頁）
    ，核與證人即被告丙○○之配偶范江桂蓮前開證述情節相符
    ，並有被告丙○○拍攝之苗栗縣頭份事務所照片五幀（見原
    審卷二第109頁證物袋內照片）可資佐證。
  (四)共同被告丁○○於原審以證人身分亦結證稱：其在八十九年
    十月十一日至同年月十三日有去參訪一天，不知道是第一天
    還是第三天，其是與被告丙○○一起去新竹地政事務所，從
    臺北辦公室出發，由被告丙○○開車，車上還有被告丙○○
    之配偶，到了新竹地政事務所後，被告丙○○有進去，伊沒
    有進去，被告丙○○在新竹地政事務所大門口的牌子，及大
    門口前面幫其照了兩、三張，被告丙○○自己沒有被拍照，
    當天下午五、六時許，被告丙○○開車載其回到臺北市○○
    路辦公室，伊去的日期就是照片上的日期等語（見原審卷一
    第274頁至第277頁），核與證人即被告丙○○之配偶范江桂
    蓮前開證述亦相吻合，並有被告丙○○為共同被告丁○○在
    新竹地政事務所前拍攝之照片二幀（見原審卷一第286頁）
    在卷可佐。
  (五)共同被告戊○○於原審審理時復以證人身分結證稱：其撰寫
    八十九年十月觀摩心得報告時，被告丙○○有提供照片，出
    差後伊有看過被告丙○○提出於原審之四張相片（按即被告
    丙○○拍攝之苗栗縣頭份地政事務所及新竹地政事務所照片
    ），但無法確定其寫報告時就是看這四張照片等語（見原審
    卷一第279頁反面至第280頁）。
  (六)右揭證人之證詞核與被告丙○○辯解相符。雖共同被告丁○○於九十二年四月二十一日法務部調查局臺北市調查處供稱
    ：八十九年十月十一日（按係星期三）上午九時，其與被告
    丙○○約在中山地政事務所門口碰面，其乘坐被告丙○○駕
    駛之自小客車一同至新竹某地政事務所，被告丙○○照了幾
    張照片後，便再載其回臺北，嗣後連續二日（十二及十三日
    ）其便待在家中，並未上班等語（見偵五卷第二十九頁反面
    至第三十頁），惟共同被告即證人丁○○於九十三年六月二
    十九日於原審受訊時供稱：伊不記得與被告丙○○去新竹地
    政事務所觀摩研習之時間，可能就是新竹地政事務所照片上
    之時間，其確定從新竹地政事務所觀摩回來後有二天在家裏
    ，這二天都是觀摩假，並非星期六或星期天，伊第四天才去
    上班等語（見原審卷一第123頁反面至第124頁）；於九十三
    年十二月二十七日以證人身分於原審進行交互詰問時則證稱
    ：「（檢察官問：你在八十九年十月十一日到十三日，有去
    參訪？）有，去一天，不知道是第一天還是第三天有去新竹
    地政事務所。」、「（檢察官問：你之前在調查局時說，是
    八十九年十月十一日一同到新竹？到底是哪一次講的對？）
    （提示偵五卷第三十頁）應該是調查局時所言是正確的。」
    、「（辯護人問：你去的日期是否就是照片上的那天？）是
    的。」等語（見本院卷一第二七四頁、第二七六頁）。共同
    被告丁○○於原審二次受訊問對於八十九年十月十一日至同
    年月十三日哪一天出差，在同一審理期日均有不一致之陳述
    ，然始終供證三天中有一天與被告丙○○至新竹地政事務所
    出差，且其於九十三年十二月二十七日接受檢察官詰問時證
    稱：「（問：你剛才說是十月十一日到新竹地政事務所，你
    後來又回答是照片上的日期，到底是哪一次正確？）應該是
    在調查局講的正確。（為什麼你認為在調查局講的比較正確
    ？）我答不出來。」（見原審卷一第278頁）。足徵共同被
    告丁○○因時間已相隔久遠，且八十九年十月十三日翌日恰
    為隔週休星期六、日之連續假日，致記憶有所混淆，是共同
    被告丁○○於法務部調查局臺北調查處，及原審審理時供證
    係八十九年十月十一日與被告丙○○至新竹地政事務所出差
    一節，並不足據為不利被告丙○○之認定。
  (七)綜右所述，證人即被告丙○○之配偶范江桂蓮、苗栗縣頭份
    地政事務所人員謝月春，及證人即共同被告丁○○均證稱被
    告丙○○於八十九年十月十一日、同年月十二日、同年月十
    三日，分別至苗栗縣地政局、苗栗縣頭份地政事務所、新竹
    市地政事務所出差，證人即共同被告戊○○亦結證稱被告丙○○於出差後有交付出差時拍攝之照片供其撰寫心得報告。
    且原審將被告丙○○提出之苗栗縣頭份地政事務所照片之底
    片一卷與該卷底片沖洗之目錄照片、全部照片，及OLYMPUS
    相機一臺送內政部警政署刑事警察局鑑定之結果，亦未能證
    明被告丙○○係於事後臨訟再行拍攝照片。又經向苗栗縣頭
    份地政事務所、新竹地政事務所查詢被告丙○○是否分別於
    八十九年十月十二日、同年月十三日至各該所觀摩，因各該
    所無設置來訪記錄簿及建立資料，致無法查明被告丙○○有
    無於八十九年十月十二日、同年月十三日，至苗栗縣苗栗縣
    頭份地政事務所、或新竹地政事務所出差，此有卷附苗栗縣
    頭份地政事務所九十二年八月四日頭地所三字第○九二○○○四七四三號函（見偵五卷第七十九頁）、新竹地政事務所
    九十二年八月六日新地測字第○九二○○○六八八三號函（
    見偵三卷第159頁）可參。而公訴人提出之證據，因證人即
    共同被告戊○○係與被告丙○○、共同被告丁○○分開前往
    出差地點，且係於八十九年十月十一日自行開車前往苗栗縣
    頭份地政事務所，當日來回，其證詞不足證明被告丙○○於
    八十九年十月十一日至同年月十三日未出差；證人即共同被
    告丁○○之證詞，僅能證明其與被告丙○○共同至新竹地政
    事務所出差一天，因共同被告丁○○未至苗栗出差，故不足
    以證明被告丙○○其他二日有無出差，至於被告丙○○之「
    出差請示單」及「出差旅費報告表」，僅能證明被告丙○○
    申報八十九年十月十一日至同年月十三日出差，及於八十九
    年十月十六日請領差旅費，中山地政事務所八十九年度第二
    課赴外縣市觀摩名單，亦僅能證明被告丙○○於八十九年十
    月十一日至同年月十三日應至新竹、苗栗出差，均不足以證
    明被告丙○○於八十九年十月十三日有著無實際出差而浮報
    差旅費之事實。上開事證相互勾稽，尚難認定被告丙○○有
    行使公務員登載不實文書、使公務員登載不實，及利用職務
    上之機會詐取財物之犯行，自難以擬制或推測之方法，遽為
    被告丙○○有罪之認定。
  (八)末查，法務部調查局臺北市調查處九十二年四月二十一日被
    告丙○○之調查筆錄固記載：「我前來本處係為我於八十九
    年十月間因參加中山區地政事務所舉辦之『測量業務觀摩』
    三天兩夜活動中有一天涉嫌浮報出差費乙事作自首說明。．
    ．．丁○○只第二天跟我至新竹市地政事務所觀摩，其餘二
    天並未參加，故第一天只有我個人曾至頭份地政事務所觀摩
    ，並有拍照存證，惟第三天我並沒有安排任何觀摩活動」等
    語（見偵五卷第十五頁至第十六頁）。惟訊之被告丙○○則
    辯稱：伊沒有自白，伊在政風處講的，與調查處講的一樣，
    伊三天都有出差等語（見原審卷二第九十四頁）。證人即中
    山地政事務所政風室人員洪碧於原審審理時亦結證稱：伊
    係臺北市地政處測量大隊政風主任，於九十一年十一月二十
    五日兼辦中山地政事務所政風業務，被告戊○○等人及被告
    丙○○浮報之案子是其兼辦，檢舉函有提到被告戊○○等人
    及被告丙○○之姓名，除被告丙○○外，被告戊○○等人都
    承認，是伊安排渠等到法務部調查局臺北市調查處製作筆錄
    ，九十二年四月二十一日上午先到臺北市政風處訪談，訪談
    至一個階段，政風長官希望渠等去自首，除被告丙○○外，
    被告戊○○等人都認罪也要去自首，被告丙○○到法務部調
    查局臺北市調查處不是去自首，是去到案說明，是他自己同
    意前往，其接觸這個案子開始到現在，被告丙○○都同樣表
    示說他有去出差，沒有其他不同說法，被告丙○○去法務部
    調查局臺北市調查處回來之後，也是表示有去出差，未浮報
    差旅費，並提供報告書連同照片二張等語（見原審卷一第11
    1頁反面、第112頁、第113頁反面至第115頁）。按被告或共
    犯之自白，不得作為有罪判決之唯一證據，仍應調查其他必
    要之證據，以察其是否與事實相符，刑事訴訟法第一百五十
    六條第二項定有明文。經調查後仍未能發現被告丙○○有有
    行使公務員登載不實文書、使公務員登載不實，及利用職務
    上之機會詐取財物之積極證據，縱然其確曾於法務部調查局
    臺北市調查處自白，仍難僅憑該次調查筆錄，及共同被告丁○○前後不一之供證，遽為被告丙○○有罪之認定。
  (九)至於公訴人於原審請求再將被告丙○○提出之苗栗縣頭份地
    政事務所照片之底片一卷與該卷底片沖洗之目錄照片、全部
    照片，及OLYMPUS相機一臺送鑑定，並聲請傳喚製作被告丙○○調查筆錄之法務部調查局臺北市調查處調查員。惟被告
    丙○○固然於法務部調查局臺北市調查處調查時自白，亦不
    影響本案上開認定，已如前述，原審說明無再予鑑定及傳喚
    之必要，予以敘明，並無不合。
  (十)綜核上情，被告丙○○所辯上情尚非全然無據，公訴人提出
    之前述證據均不足證明被告丙○○涉有刑法第二百十六條、
    第二百十三條行使公務員登載不實文書罪、刑法第二百十四
    條使公務員登載不實罪、貪污治罪條例第五條第一項第二款
    利用職務上之機會詐取財物之犯行，自不得以推測或擬制之
    方法，率爾認定被告丙○○涉有犯行。此外，復查無其他積
    極證據足資證明被告丙○○有前揭行使公務員登載不實文書
    罪、使公務員登載不實罪，及利用職務上之機會詐取財物之
    犯行，即不能證明被告丙○○犯罪。
六、原判決以不能證明被告丙○○犯罪而為無罪之諭知，並無不
    合。檢察官上訴意旨仍執前詞質疑被告於偵查中未提出照片
    ，待原審始提出，有臨訟造假之可能，且與證人丁○○最初
    之供述有所差距，而指摘原判決不當，本院已說明各該事證
    ，均不足為認定被告有罪之理由。檢察官之上訴為無理由，
    應予駁回。
據上論斷，應依刑事訴訟法第368條，判決如主文。
本案經檢察官覃正祥到庭執行職務。
中　　華　　民　　國　　94　　年　　8 　　月　　10　　日
　　　　　　　　　刑事第九庭  審判長法　官　陳　祐　治
　　　　　　　　　　　　　　　　    法　官　陳　晴　教
　　　　　　  　　　　　　　　　　　法　官  王  炳  梁
以上正本證明與原本無異。
檢察官與其他被告如不服本判決應於收受送達後十日內向本院提
出上訴書狀，其未敘述上訴之理由者並得於提起上訴後十日內向
本院補提理由書（均須按他造當事人之人數附繕本）。
被告丙○○不得上訴。
                                    書記官　潘　大　鵬
中　　華　　民　　國　　94　　年　　8 　　月　　11　　日
附表一：應出差觀摩學習地點：
 ┌───┬─────┬───────────┐
 │組  別│ 姓    名 │ 出    差    地    點 │
 ├───┼─────┼───────────┤
 │  一  │  戊○○  │ 新竹、苗栗地政事務所 │
 ├───┼─────┼───────────┤
 │  一  │  丁○○  │ 新竹、苗栗地政事務所 │
 ├───┼─────┼───────────┤
 │  二  │  甲○○  │ 臺中、高雄地政事務所 │
 ├───┼─────┼───────────┤
 │  二  │  乙○○  │ 臺中、高雄地政事務所 │
 └───┴─────┴───────────┘
附表二：填寫出差旅費報告表之時間及方式：
 ┌──┬───┬──────┬────────┐
 │組別│姓  名│填寫出差旅費│填寫出差旅費    │
 │    │      │報告表之時間│報告表之人      │
 ├──┼───┼──────┼────────┤
 │ 一 │戊○○│89年10月16日│委由共同被告    │
 │    │      │            │丙○○填寫      │
 ├──┼───┼──────┼────────┤
 │ 一 │丁○○│89年10月16日│自行填寫        │
 ├──┼───┼──────┼────────┤
 │ 二 │甲○○│89年10月19日│委由共同被告    │
 │    │      │            │周泓鈞填寫      │
 ├──┼───┼──────┼────────┤
 │ 二 │乙○○│89年10月19日│委由共同被告    │
 │    │      │            │周泓鈞填寫      │
 └──┴───┴──────┴────────┘
附表三：出差旅費報告表內容：
 ┌──┬───┬─────┬─────────────┐
 │組別│姓 名 │請領差旅  │計        算        式    │
 │    │      │費之金額  │（新臺幣）                │
 │    │      │（新臺幣）│                          │
 ├──┼───┼─────┼─────────────┤
 │一  │戊○○│3299元    │交通費139（臺北—新竹）＋ │
 │    │      │          │       62（新竹—苗栗）＋ │
 │    │      │          │      198（苗栗—臺北）＝ │
 │    │      │          │      399（元）           │
 │    │      │          │膳雜費400（元／日）×3    │
 │    │      │          │      （日）＝1200        │
 │    │      │          │旅館費850（元／日）×2    │
 │    │      │          │      （日）＝1700（元）  │
 │    │      │          │合  計3299（元）          │
 ├──┼───┼─────┼─────────────┤
 │一  │丁○○│2749元    │交通費139（臺北—新竹）＋ │
 │    │      │          │       62（新竹—苗栗）＋ │
 │    │      │          │      198（苗栗—臺北）＝ │
 │    │      │          │      399（元）           │
 │    │      │          │膳雜費350（元／日）×3    │
 │    │      │          │      （日）＝1050        │
 │    │      │          │旅館費650（元／日）×2    │
 │    │      │          │      （日）＝1300（元）  │
 │    │      │          │合  計2749（元）          │
 ├──┼───┼─────┼─────────────┤
 │二  │甲○○│4203元    │交通費289（臺北—新竹）＋ │
 │    │      │          │      363（臺中—高雄）＋ │
 │    │      │          │      651（高雄—臺北）＝ │
 │    │      │          │     1303（元）           │
 │    │      │          │膳雜費400（元／日）×3    │
 │    │      │          │      （日）＝1200        │
 │    │      │          │旅館費850（元／日）×2    │
 │    │      │          │      （日）＝1700（元）  │
 │    │      │          │合  計4203（元）          │
 ├──┼───┼─────┼─────────────┤
 │二  │乙○○│3653元    │交通費289（臺北—臺中）＋ │
 │    │      │          │      363（臺中—高雄）＋ │
 │    │      │          │      651（高雄—臺北）＝ │
 │    │      │          │     1303（元）           │
 │    │      │          │膳雜費350（元／日）×3    │
 │    │      │          │      （日）＝1050        │
 │    │      │          │旅館費650（元／日）×2    │
 │    │      │          │      （日）＝1300（元）  │
 │    │      │          │合  計3653（元）          │
 └──┴───┴─────┴─────────────┘
附表四：認定之浮報金額及計算式：
 ┌──┬───┬─────┬────┬────────┐
 │編號│姓  名│ 實際出差 │浮報差旅│ 計  算  式     │
 │    │      │ 日期及出 │費金額（│ （新臺幣）     │
 │    │      │ 差地點   │新臺幣）│                │
 ├──┼───┼─────┼────┼────────┤
 │一  │丁○○│ 89年10月 │2121元  │交通費來回：    │
 │    │      │ 13日赴新 │        │139×2（臺北    │
 │    │      │ 竹地政事 │        │—新竹）＝      │
 │    │      │ 務所     │        │278（元）       │
 │    │      │          │        │膳雜費一日：    │
 │    │      │          │        │350（元）       │
 │    │      │          │        │合      計：    │
 │    │      │          │        │628（元）       │
 │    │      │          │        │浮報差旅費金額：│
 │    │      │          │        │2749（原出差旅費│
 │    │      │          │        │）—628 （應領出│
 │    │      │          │        │差費）＝2121    │
 │    │      │          │        │（元）          │
 ├──┼───┼─────┼────┼────────┤
 │二  │乙○○│ 89年10月 │1725元  │交通費來回：    │
 │    │      │ 11日赴臺 │        │289×2（臺北—  │
 │    │      │ 中地政事 │        │臺中）＝578     │
 │    │      │ 務所     │        │膳雜費二日：    │
 │    │      │          │        │350×2＝700     │
 │    │      │          │        │旅館費一日：    │
 │    │      │          │        │650（元）       │
 │    │      │          │        │合      計：    │
 │    │      │          │        │1928（元）      │
 │    │      │          │        │浮報差旅費金額：│
 │    │      │          │        │3653（原出差旅費│
 │    │      │          │        │）—1928（應領出│
 │    │      │          │        │差費）＝ 1725   │
 │    │      │          │        │（元）          │
 └──┴───┴─────┴────┴────────┘
附表五：公訴人主張之浮報金額及計算式（與判決認定不同處）
  ：
 ┌──┬───┬────┬────┬─────────┐
 │編號│姓  名│實際出差│浮報差旅│計  算  式        │
 │    │      │日期及出│費金額（│（新臺幣）        │
 │    │      │差地點  │新臺幣）│                  │
 ├──┼───┼────┼────┼─────────┤
 │一  │丁○○│89年10月│2121元  │交通費來回：      │
 │    │      │11日赴新│        │139×2（臺北      │
 │    │      │竹地政事│        │—新竹）          │
 │    │      │務所    │        │＝278（元）       │
 │    │      │        │        │膳雜費一日：      │
 │    │      │        │        │350（元）         │
 │    │      │        │        │合      計：      │
 │    │      │        │        │628（元）         │
 │    │      │        │        │浮報差旅費        │
 │    │      │        │        │金額：            │
 │    │      │        │        │2749（原出差      │
 │    │      │        │        │旅費）—628       │
 │    │      │        │        │（應領出差        │
 │    │      │        │        │費）＝            │
 │    │      │        │        │2121（元）        │
 ├──┼───┼────┼────┼─────────┤
 │二  │乙○○│89年10月│2725元  │交通費來回：      │
 │    │      │11日赴臺│        │289×2（臺北      │
 │    │      │中地政事│        │—臺中）          │
 │    │      │務所    │        │＝578（元）       │
 │    │      │        │        │膳雜費一日：      │
 │    │      │        │        │350（元）         │
 │    │      │        │        │合      計：      │
 │    │      │        │        │928（元）         │
 │    │      │        │        │浮報差旅費        │
 │    │      │        │        │金額：            │
 │    │      │        │        │3653（原出差      │
 │    │      │        │        │旅費）—928       │
 │    │      │        │        │（應領出差費      │
 │    │      │        │        │）＝              │
 │    │      │        │        │2725（元）        │
 └──┴───┴────┴────┴─────────┘
附錄本案論罪科刑法條全文：
貪污治罪條例第五條：
有下列行為之一者，處七年以上有期徒刑，得併科新台幣六千萬
元以下罰金：
一、意圖得利，擅提或截留公款或違背法令收募稅捐或公債者。
二、利用職務上之機會，詐取財物者。
三、對於職務上之行為，要求、期約或收受賄賂或其他不正利益
    者。前項第一款及第二款之未遂犯罰之。
刑法第二百十四條：
明知為不實之事項，而使公務員登載於職務上所掌之公文書，足
以生損害於公眾或他人者，處三年以下有期徒刑、拘役或五百元
以下罰金。
